最高法院民事判決　　　　　　　　一○○年度台上字第三八號
上　訴　人　馬岡加油站股份有限公司　
法定代理人　黃 嬉 娘
上　訴　人　王 榮 賢
共　　　同
訴訟代理人　黃 嘉 明律師
　　　　　　林 松 虎律師
被 上訴 人　王林金蓮
上列當事人間請求返還租賃物事件，上訴人對於中華民國九十九
年七月二十七日台灣高等法院台中分院第二審判決（九十八年度
重上字第一五七號），提起上訴，本院判決如下：
    主  文
原判決廢棄，發回台灣高等法院台中分院。
    理  由
本件被上訴人主張：訴外人王田於民國八十五年五月一日，將其
所有坐落台中縣大雅鄉○○段一四五一地號土地（下稱系爭土地
）出租予上訴人王榮賢經營加油站及相關業務，並簽訂土地租賃
契約書（下稱系爭租約），約定租期自八十五年五月一日起至
九十七年四月三十日止，租金於四年後逐年每月調整新台幣（下
同）五千元，系爭土地上之地上物及一切設施均歸王田所有。王
榮賢租用系爭土地後，除將其中如第一審判決附圖（下稱附圖）
所示丙、丁、戊、辛部分，面積依序為一四一平方公尺、二九一
平方公尺、九五平方公尺、一二七一平方公尺，共一、七九八平
方公尺，交由另一上訴人馬岡加油站股份有限公司（下稱馬岡公
司）占有使用外，並在如附圖所示甲、乙、己部分，面積六六平
方公尺、八九一平方公尺、四二平方公尺，及上開丙、丁、戊部
分土地上，分別興建黃昏市場辦公室、黃昏市場、小屋、加油站
建物、加油站、洗車坊。九十二年六月間伊經拍賣取得系爭土地
所有權，並繼受系爭租約之出租人之地位，而於九十七年一月
七日發函予王榮賢，通知該租約到期不再續租，惟租期屆滿後，
上訴人仍占用系爭土地及地上物，受有相當於租金每月五萬零一
百三十二元（王榮賢部分）、八萬九千八百六十八元（馬岡公司
部分）之利益等情，爰本於租賃物返還請求權、所有物返還請求
權、系爭租約第五條約定、不當得利返還請求權，求為命王榮
賢自如附圖所示甲、乙、己部分之黃昏市場辦公室、黃昏市場、
小屋遷出，並將該等地上物及系爭土地返還伊，暨自九十七年五
月一日起至返還前開地上物及系爭土地止，按月給付伊五萬零一
百三十二元；命馬岡公司拆除如附圖所示丙、丁、戊部分之加油
站建物、加油站、洗車坊，並將該等部分土地及如附圖所示辛部
分土地返還伊，暨自九十七年五月一日起至返還前開土地止，按
月給付伊八萬九千八百六十八元之判決（其餘未繫屬本院者，不
予贅述）。
上訴人則以：系爭租約已因訴外人王田與上訴人馬岡公司於八
十九年五月一日訂立土地租賃契約書（下稱系爭租約）而作廢
，上訴人王榮賢復未占用系爭土地及如附圖所示甲、乙、己部分
之地上物，且該等地上物亦非王榮賢所興建，被上訴人自不得請
求王榮賢自其中遷出，並返還上開地上物及系爭土地暨不當得利
。而系爭租約之租期既至一○九年四月三十日始告屆滿，馬岡
公司占用系爭土地，即有正當權源，亦非不當得利等語，資為抗
辯。
原審維持第一審就上開部分所為上訴人敗訴之判決，駁回其上訴
，係以：訴外人王田於八十五年五月一日將其所有系爭土地出租
予上訴人王榮賢經營加油站及相關業務，並簽訂系爭租約，約
定租期自八十五年五月一日起至九十七年四月三十日止。被上訴
人嗣經拍賣取得系爭土地所有權，並繼受系爭租約之出租人地
位，而於九十七年一月七日發函予王榮賢，通知該租約到期不再
續租。系爭土地上如附圖所示甲、乙、己部分之黃昏市場建物、
黃昏市場、小屋，面積共一、○○三平方公尺（包括原判決漏載
之庚部分空地），由王榮賢占用，其餘一、七九八平方公尺則為
馬岡公司占用，並在如附圖所示丙、丁、戊部分土地上興建加油
站建物、加油站、洗車坊。王田與王榮賢簽訂系爭租約及八十
四年二月十日土地租賃契約書，均請律師見證，馬岡公司復未舉
證證明王田有意與之訂約，以及王榮賢同意廢止其與王田間之租
約，自難僅憑系爭租約上蓋有王田印文，謂該租約係王田與馬
岡公司所訂立。況向王田承租系爭土地者如非王榮賢，在該土地
所有權人變更為被上訴人後，王田焉會通知並返還預付租金支票
予王榮賢，而由王榮賢轉向被上訴人支付租金，可見王田於系爭
土地所有權異動前，確係出租予王榮賢，並非馬岡公司。又台灣
台中地方法院民事執行處（下稱執行法院）九十二年五月二十日
之拍賣通知，除記載「系爭土地係租與王榮賢經營加油站使用，
租期自八十五年五月一日至九十七年四月三十日」外，並載明第
三人於查封前合法占有，應於拍定前向執行法院提出合法占用之
證明文件，故若有系爭租約之存在，並已將系爭租約作廢，
則有法律顧問可諮詢之王榮賢及以其配偶黃嬉娘為法定代理人之
馬岡公司，於王榮賢收受該通知後，未向執行法院提出馬岡公司
合法占用之證明文件並聲明異議或主張該公司有優先承買權，卻
由黃嬉娘參加投標承買，顯與常情有違。且王田告訴王榮賢傷害
之案件於八十九年五月一日仍在審理中，衡情亦無可能與王榮賢
盡釋前嫌，而與以黃嬉娘為法定代理人之馬岡公司訂立系爭租約
。參以證人即向執行法院提出系爭租約之張溪湖及王榮賢之
弟王奇楨證稱：系爭租約係借款人之子放在伊桌上，印象中不
是王奇楨，而係王榮賢；系爭租約非伊交予張溪湖各等語，足
證當時並無系爭租約之存在。至黃嬉娘謂王榮賢未介入馬岡公
司之營運，系爭租約、及八十四年二月十日土地租賃契約書
均係黃嬉娘與王田交涉，則屬避重就輕及迴護上訴人之詞。準此
，上訴人抗辯馬岡公司與王田訂立系爭租約，並將系爭租約
作廢云云，為不可採。前開拍賣通知已於九十二年五月二十一日
送達王榮賢，上訴人另抗辯：伊有優先購買系爭土地之權利，被
上訴人不得對伊主張其為該土地之買受人云云，亦不足採。系爭
租約之租期已經屆滿，且繼受該租約之被上訴人在租期屆滿前
三個月，已通知王榮賢到期不再續租，另依系爭租約第五條之
約定，如附圖所示甲、乙、己部分土地上之黃昏市場辦公室、黃
昏市場、小屋，應歸被上訴人所有，則依民法第四百五十五條前
段規定及上開約定，被上訴人得請求王榮賢自占用之前開地上物
遷出，並將該等地上物及系爭土地返還被上訴人。而馬岡公司占
用如附圖所示丙、丁、戊、辛部分土地，並在丙、丁、戊部分土
地上興建加油站建物、加油站、洗車坊，於系爭租約之租期屆
滿後，即無正當權源，依民法第七百六十七條規定，被上訴人亦
得請求馬岡公司拆除該等地上物，並將上開占用之土地返還被上
訴人。又王榮賢及馬岡公司各自占用系爭土地一部分，而受有相
當於租金之利益，依民法第一百七十九條規定，參酌王榮賢以每
月租金十四萬元（租期最後一年之租金）承租系爭土地，王榮賢
、馬岡公司在該土地上分別經營黃昏市場或加油站，按其占用土
地面積之比例二八○一分之一○○三（王榮賢部分）、二八○一
分之一七九八（馬岡公司部分）計算，被上訴人得請求王榮賢、
馬岡公司按月返還不當得利依序為五萬零一百三十二元、八萬九
千八百六十八元。綜上，被上訴人本於租賃物返還請求權、系爭
租約第五條約定、所有物返還請求權、不當得利返還請求權，
請求如前揭訴之聲明所示，均有理由，應予准許等詞，為其判斷
之基礎。
惟按土地法第一百零四條規定，承租人於基地出賣時，有依同樣
條件優先購買之權。出賣人未通知優先購買權人而與第三人訂立
買賣契約者，其契約不得對抗優先購買權人。所謂契約不得對抗
優先購買權人，係指出賣人與第三人間以買賣為原因而成立之移
轉行為，對於優先購買權人不生效力，故出賣人未通知優先購買
權人而與第三人訂立買賣契約，該第三人即不得以所有權人或出
租人地位對優先購買權人有所主張。而強制執行法之拍賣為買賣
之一種，上開規定於拍賣程序仍有適用。查被上訴人向執行法院
拍賣取得系爭土地所有權時，系爭租約之租期尚未屆滿，為原
審認定之事實，且王榮賢於九十二年五月二十一日收受之文書，
係通知系爭土地定於同年六月十日上午九時三十分拍賣，並非通
知該土地已由被上訴人拍定（見原審卷第四九至五一頁），則依
上開說明，上訴人於原審抗辯：伊對系爭土地有優先購買權存在
，執行法院於該土地拍定後未通知伊，依土地法第一百零四條規
定，被上訴人不得對伊主張其為買受人，本於所有權人地位向其
請求等語（見同上卷第一九二頁），似非全無足採。究竟王榮賢
得否對之主張優先承買權？王田或執行法院有無為優先承買之通
知？攸關被上訴人取得系爭土地所有權得否對抗上訴人，原審胥
未查明，遽為上訴人不利之判決，自嫌速斷。次查王榮賢之訴訟
代理人於原審履勘現場時，否認王榮賢占用系爭土地，而第一審
勘驗筆錄除該土地現況及地政人員應就地上物占用位置及面積予
以測量外，並無為何人占用之記載（見同上卷第一二九頁及第一
審卷第九三頁之勘驗筆錄），原審認王榮賢占用如附圖所示甲、
乙、己部分之黃昏市場辦公室、黃昏市場、小屋，業經第一審及
原審勘驗屬實，顯與卷證資料不符。況王榮賢於原審抗辯：系爭
土地上之黃昏市場，係伊與訴外人廖顯桂、謝英源、蕭萬龍、江
為森合夥出資，由廖顯桂雇工興建，再以其名義出租予攤販，伊
未占用如附圖所示甲、乙、己部分之黃昏市場辦公室、黃昏市場
、小屋等語，並提出協議書、馬岡黃昏市場攤位租約書為證（見
原審卷第一八七頁、一九一頁正面、一五七、一○二至一一四頁
）。乃原審就此未於判決理由項下說明其取捨意見，即命王榮賢
應自該等地上物遷出並返還予被上訴人，亦屬判決不備理由。上
訴論旨，指摘原判決不當，求予廢棄，非無理由。
據上論結，本件上訴為有理由。依民事訴訟法第四百七十七條第
一項、第四百七十八條第二項，判決如主文。
中    華    民    國  一○○  年    一    月   十三   日
                      最高法院民事第四庭
                          審判長法官  劉  福  來  
                                法官  陳  重  瑜  
                                法官  吳  麗  女  
                                法官  鄭  雅  萍  
                                法官  簡  清  忠  
本件正本證明與原本無異
                                      書  記  官  
中    華    民    國  一○○  年    一    月  二十五  日
                                                      K